【裁判字號】    87,勞簡上,23
【裁判日期】    890505
【裁判案由】    給付加班費等
【裁判全文】
臺灣臺北地方法院民事判決  八十七年度勞簡上字第二三號
    上  訴  人  台灣汽車客運股份有限公司
    法定代理人  范植谷
    訴訟代理人  乙○○律師
                許進德律師
                郭志明律師
    被上訴人    丙○○○  住台北縣新店市○○路二四七巷三三號
右當事人間給付加班費等事件，上訴人對於中華民國八十七年五月十六日本院台北簡
易庭第一審判決不服，提起上訴，本院判決如左：
    主    文
上訴駁回。
第二審訴訟費用由上訴人負擔。
    事    實
甲、上訴人方面：
一、聲明：
二、陳述：除與原判決所述者相同外，另補稱：
（一）被上訴人起訴主張，其原任上訴人公司瑞芳站站長，兼具公務員及勞工身分，
      於民國（下同）八十四年迄八十五年三月一日退休止，尚剩餘十天特別休假，
      故請求未休假之獎金，又被上訴人於八十四年七月起至退休日止值日（夜）班
      共三十九天，故請求上訴人核發延長工時加班費云云，惟查，
      １按台灣省政府所屬各機關職員值日要點第四條規定：「各機關值日由編制內
        人員輪值之，但左列人不參與輪值：第一款  正、副首長。」，上訴人機關
        為台灣省政府所屬機關，則該要點效力及於上訴人機關，而為兩造勞動契約
        之一部分，正、副首長不參與輪值，一方面固為其權利，另方面乃因正、副
        首長有核定輪值之權，為防止其輪值浮濫，乃設此規定。被上訴人為上訴人
        公司瑞芳站首長，其未經核准而違反前揭規定參與輪值，已違反兩造之勞動
        契約，其據以要求上訴人發給值日（夜）延長工時加班費，應為無理由。
      ２又依上訴人與員工間約定之台灣汽車客運股份有限公司員工工作規則第四十
        二條規定：有資位人員之特別休假，依公務人員請假規則有關規定辦理。依
        公務人員請假規則第十一條第二項規定：當年未休假且未予獎勵者，得保留
        至次年實施，但於次年仍未休假者，視為放棄，並不得請求任何獎助。雖被
        上訴人於八十四年尚有十天特別休假尚未休完，惟被上訴人未能舉證確因業
        務需要而未能休假，且被上訴人未於八十四年年終時請求上訴人給付不休假
        獎金而選擇保留至八十五年度補休，則被上訴人於其八十五年三月一日退休
        日前對其保留前年度之特別休假未能實施補休，依上開規定即視為放棄其休
        假，不得請求任何獎助，被上訴人請求十天不休假獎金即無理由。
（二）被上訴人係公務員兼具勞工身分者，依勞動基準法第八十四條規定：其有關退
      休等事項，應適用公務員法令之規定，依公務人員退休法規定，其退休金之計
      算乃依其俸給為標準計算之，並無得將特別休假獎金及加班費計入退休金計算
      標準之規定，因特別休假獎金及加班費之性質並非公務員俸給之範圍，是則被
      上訴人請求將前揭不休假及值（夜）加班費列入計算退休金之標準即無理由。
三、證據：除與原審立證方法相同外，另提出台灣省政府所屬各機關職員值日要點影
    本一件、台灣汽車客運股份有限公司員工工作規則節本一件、公務人員請假規則
    影本一件等件為證。
乙、被上訴人方面：
一、聲明：駁回上訴。
二、陳述：除與原判決記載者相同，茲予引用外，另補稱：
（一）上訴人引證：「臺灣省政府所屬各機關職員值日要點第四條第一項：正副首長
      不參與輪值」部分，是故意曲解原義。因為：
      １正副首長不參與輪值，是為保障正副首長之權利，但並非硬性限制正副首長
        不能參與輪值，因諸如人手不足，站務無法推行，原值勤人員突發狀況（如
        生病意外）致業務形將中斷等。
      ２被上訴人輪值是傳承前站長之任務移交，瑞芳站屬偏遠小站，人員嚴重不足
        ，男性職員（不含外勤駕駛員），除站長外，再無任何一人可值夜勤，故被
        上訴人未到職前，前兩任站長均輪值日（夜）代班調度，相繼成習，否則兩
        位調度同仁，永遠輪值而不能有一天休息，既違法令（有違勞動基準法第三
        十六條：勞工每七日中至少應有一日之休息。），且不人道（家有老少須照
        顧，個人私務要處理）。
      ３假如被上訴人固守一己之私，堅拒參與輪值，可想像的後果是每週中有兩天
        車輛失去調度，無法派遣旅運，工作停頓．．這種迫使站務癱瘓的責任，誰
        能擔代，被上訴人雖位居站長，亦只好放下身段，代理調度維持旅運順暢。
      ４每月「值勤工作輪休表」均依上級制式表格於實施前一週呈報上級核備，從
        未因被上訴人身為站上主管代調度值夜欠當而批駁不准，且於執勤期間，上
        級不定期不定時派遣稽查，視察相關業務課室主管人員蒞站，突檢有無照表
        執勤。月終一週內，更需彙集「出勤簽到薄」呈報上級審核，並據以核發值
        夜當晚延時費。
（二）上訴人謂：「被上訴人為公務人員其特別休假剩餘十天，應依公務人員請假規
      則有關規定辦理」為引法不當。因為：
      １勞動基準法為國家法律，於七十三年八月一日即生效，上訴人卻於七十八年
        六月始訂立員工工作規則，目的是針對當時數千差工中有大多數取得士級資
        位的人員，不論目的為何？確已抵觸法律本就無效。否則所有事業主，都可
        訂立榨取勞工以利己的工作規則，置國家法律於何地。
      ２被上訴人為公務人員兼具適用勞動基準法之勞工身分，勞動基準法第八十四
        條規定：「公務員兼具勞工身分者，其有關任（派）免、薪資獎懲、退休、
        撫卹及保險（含職業災害）等項應適用公務員法令之規定，但其他所定勞動
        條件優於本法規定者，從其規定。」更在勞動基準法施行細則第五十條詳細
        列出：「所稱其他所定勞動條件，係指工作時間、休息、休假、安全衛生、
        福利、加班費等而言」，基於上述，故被上訴人之剩餘特休假十天，自應依
        法按照行政院勞工委員會七十七年三月十五日台七十七勞動二字第０三九七
        四號函：特別休假因年度終結或終止契約休者，其應休未休之日數，雇主應
        發給工資。
      ３上訴人於八十四年十二月六日人八四－七八一－一－八０號函核定被上訴人
        依勞動基準法辦理退休在案，今又謂特休假要依公務員請假規則辦理，上訴
        人除自相矛盾，更蓄意藐視國家法律。
      ４八十四年度終結，上訴人應主動將特休假加班費，隨薪匯撥，然上訴人無故
        對職員剋扣半數，強迫翌年擇期補休，基於同情上訴人經營困境，盡量迎合
        ，無奈八十五年三月一日退休，短短兩個月，又逢歲末年首，眾多節慶，仍
        盡力設法，補休五天。
      ５身為站長，基於責任心，應付上級會議或臨時召詢，地方機之協調連繫，員
        工言行舉止的適時規範，站務工作之決策指揮，突發狀況臨機處理，行車保
        安事故之調解，庭審等繁瑣事務，使每週應休之例假都不得正常輪休，以退
        休前一年兩個月總計就有二十四天例假未得休息，如此棄假從公，對於特休
        假，焉能補休完畢。
（三）上訴人認公務員兼具勞工身分者依勞動基準法第八十四條規定：「其有關退休
      等事項應適用公務員法令之規定，依公務員退休法規定，其退休金之計算，乃
      依其俸給標準計算之，並無得將特別休假獎金及加班費計入退休金計算標準之
      規定」等語，實無理由。因為：
      １首先須釐清沒有特別休假獎金，只有特休假未休，或值夜翌日的補休未休，
        而繼續工作的加班費。
      ２被上訴人依勞動基準法退休案及退休金計算平均工資表（經常性給與明細表
        ）所列內含，均係上訴人主動依法核定。
      ３內政部七十六年五月二十七日台內勞字第五０三一二五號函：「公營事業單
        位勞工改變為公務員兼具勞工身分者．．計算勞工身分年資退休金之平均工
        資時，應將延長工作時間工資列入平均工資計算退休金及七十四年三月二十
        三日台內勞字二九四三七四號規定「計算平均工資時，應將特別休假工資列
        入一併計算」。
      ４自八十四年起以前退休之公務員，限於政府財政，退休金僅發俸給，不含其
        他現金給與，但自八十五年中，已依法修正，並對八十四年以前退休（伍）
        者，無論軍、公、教，均分三年發給「退除給與其他現金給與補償金」，上
        訴人亦同時發放此補償金在案，豈可在此故裝糊塗欺矇。
（四）被上訴人自八十二年九月三日到瑞芳站任職至八十五年三月一日依勞動基準法
      核准退休，期間共值夜（加班）計一百四十五天。上訴人依工會多次要求，始
      承諾自八十四年七月一日起實施值夜後，翌日未休假半天者可發加班費，並於
      同年九月七日以人八四－七二五－二－一三號函頒行所屬各單位知照在案，不
      料上訴人竟然反悔，遂於八十五年五月二十三人00－000－0－00號，
      硬性規定自八十五年五月起，強制補休，以前的採自願方式以一百二十五元替
      代，不顧他人是否真心情願。然被上訴人已於八十五年三月一日退休離職，當
      然無法補休，要求依規定改發加班費，又不獲善意理會，因而訟至今。基於
      前述原因，被上訴人只要求自八十四年七月一日至八十五年三月一日止，期間
      內共三十九天之值夜後又加班半天之加班費及退休金差額，用以彌補無法補休
      之事實及付出了勞力應得合理酬勞。另有八十四年剩餘特休假十天之加班費及
      至給付止之各項金額之遲延利息。
三、證據：除與原審立證方法相同外，另補提出台灣省政府所屬各機關值日要點影本
    一件、瑞芳站工作分配輪休日期表影本一件、被上訴人出勤簽到簿影本一份、上
    訴人退休令函影本一件、被上訴人未退休出勤統計表影本一份、退休金平均工資
    表一份、被上訴人軍資退伍補償金通知影本一份、代理調度值夜加班日期表、台
    汽公司產業工會勞資會紀錄影本一份、上訴人八十五年五月二十三日函影本一份
    、上訴人瑞芳站簡便行文表影本一份、銓敘部七十九年十月二十七日開會通知及
    附件影本一份、上訴人訂頒選擇依勞動基準法、公務員退休法辦理退休規定給付
    標準影本一份、被上訴人退休證影本一份等件為證。
    理    由
一、本件上訴人原法定代理人為甲○○，嗣於本件訴訟進行中，上訴人負責人變更為
    范植谷，有台北市政府核發之股份有限公司變更登記事項卡、營利事業登記證及
    經濟部核發之公司執照可證，新任負責人范植谷聲明承受訴訟，合於民事訴訟法
    規定，附此敘明。
二、本件被上訴人起訴主張，其擔任上訴人公司瑞芳站站長，每日平均薪資二千零四
    十九元，兼具公務員及勞工身分，迄八十五年三月一日退休，依規定每年應得特
    別休假三十天，其於八十四年間，因任該站主管，無法休畢全部休假，剩餘十天
    特別休假未休，依行政院勞工委員會函示特別休假因年度終結或終止契約而未休
    者，其應休未休之日數，雇主應發給工資，無得以行政獎勵代替工資給付之規定
    ，上訴人應發給被上訴人剩餘十天未休之特別休假，惟上訴人拒絕發給，爰請求
    上訴人給付特別休假十天工資二萬零四百九十元及其遲延利息，又瑞芳站人手不
    足，被上訴人任職站長代調度值日（夜），俾其他職員得以輪休，上訴人從未批
    駁不准，自八十四年七月起至八十五年三月一日退休日止，被上訴人計值日（夜
    ）三十九天，台灣省政府及內政部均有函釋規定各機關或雇主對值日員工應核發
    延長工時加班費之規定，被上訴人延長工作計三十九天，上訴人應給付按半日薪
    資計自之加班費，惟上訴人拒不發給，爰起訴請求上訴人給付加班費三萬九千九
    百五十五元加班費（被上訴人另請求上訴人將上開特別休假加班費列入平均薪資
    計算，應補償退休差額四萬二千六百八十七元五角與遲延利息，經原審判決敗訴
    ，未據被上訴人聲明不服，此部分業為確定）。上訴人則以，公務人員請假規則
    第十一條規定：當年未休假完畢之特別休假得保留至次年實施，於次年仍未休假
    者，視同放棄等倩，被上訴人於八十四年度保留之十天特別休假未能休完，應視
    同放棄，不得請求補發加班費，此亦經上訴人函轉所屬各單位，被上訴人對之應
    已知情；又上訴人公司曾規定任職正副主管不得值日（夜）班，被上訴人任職瑞
    芳站長，為主管職，依公司規定不得值日（夜）班，其違反公司內部規定，值日
    （夜）班再請求上訴人給付加班費，並無理由，另被上訴人係公務員兼具勞工身
    分，依勞動基準法第八十四條規定，有關退休等事項，應適用公務員法令規定，
    依公務人員退休法規定，並無得將特別休假獎金及加班費計入退休金計算標準之
    規定，被上訴人將其加班費列入退休金計算標準，亦無理由等語，資為抗辯。
三、上訴人雖主張其公司員工工作規則第四十二條有資位人員之特別休假，依公務人
    員請假規則，被上訴人不得於次年請求補發前一年未休完休假之不休假加班費等
    語，惟被上訴人於八十四年度尚有十天特別休假未休，其為公務員兼具適用勞動
    基準法之勞工身分者等事實，業據被上訴人提出上訴人於八十四年十二月六日發
    布之人八四－七八一－一－八０號函、出勤統計表、簽到簿、工作分配及輪休日
    期表、工作紀錄等影本為證，並為上訴人所是認，堪信為真正。按勞動基準法第
    八十四條規定：公務員兼具勞工身分者，其有關任（派）免、薪資、獎懲、退休
    、撫卹及保險（含職業災害）等事項，應適用公務員法令之規定，但其他所定勞
    動條件優於本法規定者，從其規定。同法施行細則第五十條規定：所稱其他所定
    勞動條件，係指工作時間、休息、休假、安全衛生、福利、加班費等而言。被上
    訴人抗辯就特別休假相關事項適用勞動基準法，而不應適用公務員請假規則，並
    非無據。而勞動基準法第八十四條將「其他所定勞動條件優於本法規定者，從其
    規定」特予規定，休假屬其勞動他條件之一種，同法施行細則第五十條復定有明
    文，是故公務員兼具勞工身分者，關於休假之適用，應適用最有利於公務員兼勞
    工身分者之規定，即勞動基準法之相關規定，上訴人所訂頒之工作規則，要與之
    相抵觸，其主張應不足採。
四、上訴人雖謂依台灣省政府公布之值日要點及上訴人公司所發布之所屬各運輸處機
    料廠員工值日（夜）要點均規定首長不參與輪值，目的係為防止主管輪值浮濫，
    被上訴人違反前揭規定參與輪值，違反兩造勞動契約，不應要求上訴人補發值日
    （夜）之延長工時加班費等語，惟被上訴人主張其於八十四年七月起至退休日止
    值夜三十九天，原得於翌日各補休半日，共應補休十九．五日而未休，被告應給
    付其於補休日工作之加班費三萬九千九百五十五元五角之事實，業據其於原審提
    出出勤統計表、簽到簿、工作分配及輪休日期表、工作紀錄等影本為證，並有台
    灣省政府八十四年二月二十三日八四府人三字第一四一二０八號函發布之台灣省
    政府所屬各機關職員值日要點第十三條規定：夜間擔任值勤人員，准予次日補休
    半日，如因公務繁忙無法補休者，以加班處理。被告於勞資會議中決議自八十四
    年七月一日起實施夜間擔任值夜人員，次日得補休半日之規定。被上訴人之原直
    屬單位，即上訴人原設第一運輸處亦以（85）瑞簡字第十二號簡便行文表函覆上
    訴人謂：被上訴人自八十四年七月起至八十五年二月止值夜三十九日，無法補休
    ，請依法改發半日所得共計三萬九千九百五十八元字樣，及上訴人八十五年五月
    二十三日人00－000－0－00號函載明迄八十五年四月份止，同意發給值
    夜員工加班費以代替補休字樣可資證明，再者，被上訴人主管之瑞芳站人手不足
    ，該站均每月彙集當月值勤輪休表」於實施前一週呈報上級主管單位核備，有被
    上訴人提出之工作分配及輪休日期表及出勤簽到簿送陳上級審核，上訴人從未表
    示異議，亦為上訴人所是認，被上訴人因此核備，而信賴其可輪值該站事務，被
    上訴人既未批駁被上訴人之值日，復受領被上訴人值夜於次日提供之勞務，上訴
    人自不得於事後以首長不得輪值，而指稱值夜為不合法。前開台灣省政府值日要
    點所訂正副首長不參與輪值，未訂有任何違反該規定者應予處罰之效果，非強制
    禁止規定，而上訴人發布之值日（夜）要點第十四條亦曾規定：因人力嚴重不足
    無法補休，經敘明理由報奉該單位首長核准者，得以公休出勤加班處理等語，由
    此可知，上訴人亦未要求其所屬絕對依前開台灣省政府各機關職員值日要點規定
    辦理，豈能於本件訴訟中再執上開值日要點，不當限制被上訴人行使加班費請求
    權。
五、上訴人主張被上訴人係公務員兼勞工身分者，有關退休等事項，應適用公務員法
    令之規定，依公務人員退休法規定，其退休金之計算依其俸給為標準計算之，因
    加班費非公務員俸給之範圍，被上訴人請求將之列入計算退休金標準，並無理由
    等情。惟被上訴人於八十四年十月、十一月、十二月、八十五年一月、二月各值
    夜三天、五天、五天、七天、七天、二天，各應取得加班費三千零七十四元、五
    千一百二十三元、五千一百二十三元、七千一百七十二元、七千一百七十二元、
    二千零四十九元等，上訴人應將被上訴人加班費計入平均工資，並依上訴人公司
    發布之八十四年十二月六日人八四－七八一－一－八０號函所示退休給與之計算
    基數給付退休金差額之事實，有其提出之代理調度值夜加班日期表、出勤簽到簿
    等為證，上訴人對此並未爭執，而被上訴人選擇依勞動基準法退休，有上訴人前
    開八十四年十二月六日函文及被上訴人之退公務人員退休證可據，前開函文已明
    示被上訴人計算退休給與之平均工資，以勞動基準法施行之年資基數以退休前三
    個月之平均工資計算，施行後之年資以退休前六個月平均工資計算等語，所稱平
    均工資，依勞動基準法第二條第三款、第四款規定為勞工計算事由發生之當日前
    六個月內所得之工資總額除以該期間之總日數得之金額，包括勞工之工資、薪金
    、及按計時等以現金等方式給付之獎金、津貼及其他任何名義之經常性給與等情
    ，因之，上訴人核發被上訴人退休金，自應將前開值日（夜）發之加班費計入均
    資，被上訴人主張應將加班費計入平均工資，自應准許。又上訴人前開函文已明
    示被上訴人選擇以勞動基準法給與退休金，自應維持其法規適用之一致性，豈能
    於本件訴訟中執其有利部分而謂應適用公務員退休法？是上訴人此部分主張，顯
    不足採。
六、綜上所述，上訴人主張被上訴人擔任瑞芳站長，兼具公務員及勞工身分，根據公
    務員請假規則及台灣省政府所屬各機關職員值日要點，不得請求八十四年間剩餘
    十天未休之特別休假加班費，及值日（夜）延長工時加班費與依公務員俸給法不
    得補發退休金等情，並不足採。被上訴人主張，應依勞動基準法規定計算加班費
    及補發短計之退休金為可取。從而，被上訴人基於傭契約法律關係，請求上訴人
    給付八十四年度十天未休特別休假加班費二萬零四百九十元、八十四年七月一日
    至八十五至二月止值夜三十九日，無法補休，改發半日所得，共三萬九千九百五
    十八元與以各該加班費計入平均工資，上訴人應補發退休金差額十二萬四千三百
    九十八元二角，合計十八萬四千八百四十四元（元以下四捨五入），及自八十五
    年三月一日退休日起至清償日止，按年息百分之五計算之法定遲延利息，為有理
    由，應予准許。是則原審判命上訴人如數給付，於法並無不合。上訴意旨指摘原
    判決不當，求予廢棄改判，為無理由，應予駁回其上訴。
七、據上論結：本件上訴為無理由，依民事訴訟法第四百三十六條之一第三項、第四
    百四十九條第一項、第七十八條，判決如主文。
中      華      民      國    八十九    年      五      月      五      日
                                    勞工法庭審判長法  官  黃清光
                                                  法  官  陳邦豪
                                                  法  官  李維心
右為正本係照原本作成
本判決不得上訴
中      華      民      國    八十九    年      五      月      八      日
                                              法院書記官  林梅珍


司法院資訊處製作；財團法人民間司法改革基金會備份。
